【裁判字號】    98,苗簡,251
【裁判日期】    981027
【裁判案由】    拆屋還地
【裁判全文】
臺灣苗栗地方法院民事判決             98年度苗簡字第251號
原      告  乙○○
被      告  丙○○
                        巷16.
訴訟代理人  甲○○
上列當事人間請求拆屋還地事件，本院於98年10月13日言詞辯論
終結，判決如下：
    主  文
被告應將坐落苗栗縣竹南鎮○○段一九０八地號土地上如附圖所
示編號Ａ、面積七點五八平方公尺之地上物拆除，將土地返還原
告及全體共有人。
訴訟費用由被告負擔。
本判決得為假執行。但被告如以新臺幣壹拾貳萬壹仟貳佰捌拾元
為原告預供擔保後，得免為假執行。
    事實及理由
一、原告主張：坐落苗栗縣竹南鎮○○段1908地號土地（下稱系
    爭土地）為兩造及陳茂順、鄭嘉銘、鄭嘉藤、鄭大成、鄭銘
    芳、鄭明進、鄭明城、鄭明波、陳文雄等11人所共有。被告
    未經全體共有人同意，在系爭土地上如附圖所示編號Ａ、面
    積7.58平方公尺土地上，無合法權源搭建鐵皮屋使用。而查
    被告前曾於系爭土地同一位置上擅自搭建鐵皮屋，經原告訴
    請拆屋還地，經本院以96年度訴字第293 號達成訴訟上和解
    ，被告並自行拆除地上物完畢。如今被告再度搭建鐵皮屋，
    無權占用系爭土地，為此本於所有權之作用，請求被告拆除
    上開地上物，將土地返還原告及其他共有人全體。並聲明：
    如主文第1 項所示。
二、被告則以：被告占有使用系爭土地長達十餘年，其他共有人
    從未曾使用過系爭土地，且被告已獲得其餘土地共有人之同
    意占用系爭土地特定部分。又被告此次重新搭建之範圍，較
    前次搭建（嗣經拆除）之範圍為小，占用之位置係在最角落
    ，面積亦不到2 坪，並未妨害其他共有人之權利。原告就系
    爭土地之應有部分權利範圍甚小，又不同意出售或分割，且
    原告從未曾使用系爭土地，故原告訴請被告拆屋還地所能取
    得之利益甚小，甚至無何利益可言，顯然係屬權利濫用。被
    告就系爭土地業已另案提起分割共有物訴訟，如經判決分割
    取得上開地上物占用之部分，被告即無庸加以拆除等語，資
    為抗辯，並聲明：(一)原告之訴駁回。(二)如受不利判決，願供
    擔保請准宣告免為假執行。
三、原告主張系爭土地為兩造及其餘共有人共有，現為被告所占
    用，並在如附圖所示編號Ａ、面積7.58平方公尺土地上搭蓋
    鐵皮屋等事實，為兩造所不爭執，並有土地登記謄本、照片
    為證，復經本院會同苗栗縣竹南地政事務所人員至現場勘測
    屬實，製有勘驗筆錄、現場照片及土地複丈成果圖在卷可憑
    ，堪信為真實。
四、按所有人對於無權占有或侵奪其所有物者，得請求返還之。
    對於妨害其所有權者，得請求除去之。有妨害其所有權之虞
    者，得請求防止之，民法第767 條定有明文。次按各共有人
    對於第三人，得就共有物之全部為本於所有權之請求，但回
    復共有物之請求，僅得為共有人全體之利益為之，民法第82
    1 條亦有明文。而各共有人按其應有部分，對於共有物之全
    部雖有使用收益之權，惟共有人對共有物之特定部分使用收
    益，仍須徵得他共有人全體之同意，非謂共有人得對共有物
    之全部或任何一部有自由使用收益之權利。如共有人不顧他
    共有人之利益，而就共有物之全部或一部任意使用收益，即
    屬侵害他共有人之權利。又未經共有人協議分管之共有物，
    共有人對共有物之特定部分占有使用收益，須徵得他共有人
    全體之同意。如未經他共有人全體之同意，而就共有物之全
    部或一部任意占有使用收益，即屬侵害他共有人之權利，他
    共有人自得本於所有權，請求除去其妨害或請求向全體共有
    人返還其占用部分（最高法院62年台上字第1803號判例、83
    年度台上字第541 號裁判意旨參照）。
五、被告雖辯稱其占用上開土地部分業經徵得其餘土地共有人之
    同意，並提出同意書1 紙為憑，惟查該同意書僅係由系爭土
    地共有人鄭銘芳、鄭明城、鄭明波等三人所出具，尚難逕認
    其餘共有人業已同意被告占用系爭土地，被告復未能就此舉
    證以實其說，是其抗辯已取得除原告以外之全體共有人同意
    云云，尚難採信。被告另辯稱原告起訴乃權利濫用，且以損
    害被告等利益為主要目的云云。惟查，權利之行使，是否以
    損害他人為主要目的，應就權利人因行使權利所得利益，與
    他人及國家社會因其行使權利所受之損失，比較衡量以定之
    。倘其權利之行使，自己所得利益甚微，而他人及國家社會
    所受損失甚大者，即可謂以損害他人為主要目的（最高法院
    71年度台上字737 號判決意旨參照）。被告所有之地上物既
    未經全體共有人同意占用系爭土地，如前所述，且被告自承
    已無其他占用之合法權源（見卷第69頁），是被告上開占用
    部分顯已侵害全體共有人之權益，原告為求所有權之圓滿，
    訴請被告拆屋還地，核屬權利之正當行使，非以損害他人為
    主要目的，並無濫用權利。況被告前曾在系爭土地之同一位
    置上搭建鐵皮屋，經原告訴請拆屋還地，兩造成立訴訟上和
    解，被告嗣後亦自行拆除完畢，此據兩造到庭陳述明確，並
    有本院96年度訴字第293 號和解筆錄在卷可稽。被告既已知
    悉其搭建鐵皮屋占用土地特定部分須有合法權源，否則即須
    加以拆除，仍執意重建鐵皮屋，再度無權占用系爭土地，是
    其辯稱原告之起訴乃權利濫用云云，殊無可採。
六、本件被告占有系爭土地特定部分建屋供己使用，既不能證明
    曾得原告及其他全體共有人之同意，又無其他合法占用之權
    源，已屬侵害其他共有人之權利，原告自得本於所有權請求
    被告拆除地上物，並將土地返還共有人全體。從而，原告依
    據上開民法規定，請求被告將系爭土地上如附圖所示編號Ａ
    面積7.58平方公尺之地上物拆除，將土地返還與原告及共有
    人全體，即屬正當，應予准許。
七、本件判決之基礎已臻明確，兩造其餘攻擊防禦方法及舉證，
    核與判決無影響，爰不一一論述，附此敘明。
八、本件係依民事訴訟法第427 條第1 項規定適用簡易訴訟程序
    所為被告敗訴之判決，依同法第389 條第1 項第3 款規定，
    應依職權宣告假執行。又被告陳明願供擔保免為假執行，核
    無不合，爰定相當之擔保金額准許之。
九、據上論結，本件原告之訴為有理由，依民事訴訟法第436條
    第2項、第78條、第389條第1項第3款、第392條第2項，判決
    如主文。
中    華    民    國    98    年    10    月    27    日
                        民事庭法  官  楊中琪
以上為正本係照原本作成。
如不服本判決，應於送達後二十日內，向本院提出上訴狀並表明
上訴理由，如於本判決宣示後送達前提起上訴者，應於判決送達
後二十日內補提上訴理由書（須附繕本）。
                              書記官  李曉君
中    華    民    國    98    年    10    月    27    日


司法院資訊處製作；財團法人民間司法改革基金會備份。
